【裁判字號】    97,訴,438
【裁判日期】    971225
【裁判案由】    返還不當得利
【裁判全文】
臺灣臺南地方法院民事判決               97年度訴字第438號
原      告  丁○○
訴訟代理人  戊○○
            洪幼珍律師
被      告  甲○○
訴訟代理人  乙○○
            莊美貴律師
上列當事人間請求返還不當得利事件，經本院於民國97年12月11
日言詞辯論終結，判決如下：
    主  文
原告之訴及假執行之聲請均駁回。
訴訟費用新臺幣伍萬壹仟陸佰參拾捌元由原告負擔。
    事  實  及  理  由
一、原告起訴主張：
  (一)原告於民國82年11月26日向被告及訴外人丙○○各借款新臺
    幣（下同）7,500,000元，並以原告所有之永康市○○段217
    -131地號土地設定第一順位，本金最高限額抵押權15,000,0
    00元予其2人，約定清償期為97年11月26日，借款之利率應
    為年息百分之18，原告因財務困難於83年12月8日起延滯繳
    納利息，故又於84年8月20日將永康市○○段358-17地號土
    地再設定第一順位抵押權10,000,000元予其2人，擔保其2人
    之利息債權，因該設定抵押權手續係由被告辦理，被告竟僅
    設定抵押權人為被告，而未將訴外人丙○○列為共同抵押權
    人，嗣因永康市○○段358-17地號土地，經永康市公所公告
    徵收，原告於85年5月28日領取徵收補償款支票9,139,200元
    後，即將該支票交給被告，以清償原告對被告及訴外人丙○○之債務，詎被告將原告之補償款全數轉入其帳戶，並未轉
    交予訴外人丙○○，然兩造之債務實已因原告於85年5月28
    日給付9,139,200元，而全部受償。
  (二)被告明知其本金7,500,000元及利息均已於85年5月28日獲清
    償，惟仍於鈞院86年度執字第413號執行程序拍賣之永康市
    ○○段217-131號土地時參與分配，於90年5月3日獲分配7,5
    00,000元，原告因不知被告未將徵收補償款分配予訴外人丙○○，於該強制執行程序中，並未對被告提起分配表異議之
    訴，且該分配表上被告及訴外人丙○○尚有分配不足額3,71
    8,181元，訴外人丙○○對不足額仍聲明繼續分配，原告原
    認為丙○○所領取之徵收補償款及分配款已足以清償，不應
    再受分配，於鈞院96年度重訴字第25號對訴外人丙○○提起
    分配表異議之訴，經訴外人丙○○於另案訴訟中陳明被告未
    將原告欲清償之徵收補償款半數交給伊，原告始知被告未將
    原告欲清償之徵收補償款半數交與訴外人丙○○，被告有溢
    領超過其債權額分配款之情形。
  (三)原告向被告之借款，以年息18％計算，原告積欠之本息及清
    償抵充情形如下：
   1.自83年12月8日至85年5月28日積欠之利息：7,500,000×18
     ％×（1＋172/365）＝1,986,164元，本息為7,500,000＋
     1,986,164＝9,486,164元
   2.原告於85年5月28日清償9,139,200元予被告，尚欠被告本
     金346,964元（即9,486,164－9,139,200＝346,964元）。
   3.本金346,964元及自85年5月29日至87年1月13日止之利息：
     346,964×18％×（1＋229/365）＝101,636元，本息為
     346,964＋101,636＝448,600元。
  (四)被告不當得利返還範圍：
   1.被告於87年10月8日自本院受分配6,019,688元，扣除52,50
     0元之執行費，實際受償金額為5,967,188元。故被告於87
     年10月8日受分配時，除其應自原告受償之本息448,600元
     外，溢領之金額為5,518,588元（6,019,688－52,500－
     448,600＝5,518,588元）。
   2.87年10月8日至97年7月7日止，按年息5％計算之利息：5,5
     18,588×5％×（9＋9/12）＝2,690,311元。
   3.被告再於89年5月11日自本院受分配1,532,812元。
   4.自89年5月11日起至97年7月10日止，按年息5％計算之利息
     1,532,812×5％×（8年＋2/12）＝625,898元。
   5.以上1＋2＋3＋4項目合計為10,367,609元即為被告所受之
     不當得利，原告僅請求其中之500萬元。
  (五)按「無法律上之原因而受利益，致他人受損害者，應返還其
    利益。雖有法律上之原因，而其後已不在者，亦同」、「受
    領人於受領時，知無法律上之原因或其後知之者，應將受領
    時所得之利益，或知悉法律上原因所現存之利益，附加利息
    ，一併償還，如有損害，並應賠償」，民法第179條、182條
    第2項定有明文，被告明知其債權已獲全數清償，仍於拍賣
    原告土地時參與分配，溢領分配款，致原告受有損害，因原
    告已年逾70歲，無工作能力，無法負擔高額訴訟費用，僅先
    就其中之500萬元求償，
  (六)按「實施詐欺行為之詐術，非以欺罔為限，即利用人之錯誤
    ，使其為財務之交付亦屬之」，最高法院66年台上字第1092
    號判例意旨參照，查被告與訴外人丙○○於85年11月28日以
    每月願交付一萬元予原告為條件，被告並故意隱瞞債權已受
    大部分清償之事實，要求管理原告所有之永康市○○段217-
    131地號土地，雙方並就債務會算，因被告及訴外人丙○○
    提出之借款票據即高達1,820萬元，且原告遺忘曾以土地徵
    收補償款清償被告及丙○○債務，及全部票據1,820萬元中
    有擔保利息支付之保證票等情事，而被告亦故意未提及原告
    已清償9,139,200元之事實，致雙方會算時，原告被詐騙而
    同意以全部票據金額1,820萬元列為本金，利息則約定為百
    分之18，被告故意未告知抵押債務已大部分受償之事實，使
    原告陷於錯誤而於85年11月28日同意協議書及同意其後之87
    年6月26日執行筆錄，被告之行為已構成民法第184條第1項
    後段「故意以背於善良風俗之方法，加損害於他人」之侵權
    行為，依民法第197條第2項、第184條第1項後段規定，雖於
    侵權行為時效完成後，原告仍得依關於不當得利之規定，請
    求被告返還其所受利益於原告。又原告因當時有多筆債務，
    而遺忘已於85年5月28日將土地徵收補償款9,1 39,200元全
    部清償被告及訴外人丙○○抵押債務一事，故未於強制執行
    程序中對被告受分配之金額提出異議，然並非「於給付時明
    知無給付之義務者」，亦不因此而喪失不當得利返還請求權
    。
  (七)原告所有永康市○○段358-17地號土地之設定抵押權土地登
    記申請書上之聯絡電話0000000雖係訴外人丙○○之前夫周
    德仁所有，惟其2人為夫妻，該電話號碼應為其2人共同使用
    ，可見被告係由訴外人丙○○陪同至地政事務所辦理系爭永
    康市○○段358-17地號土地本金1千萬元之抵押權設定。又
    依上開抵押權土地登記申請書上之筆跡與訴外人丙○○於88
    年1月8日向鈞院提出之先行分配聲請狀上之筆跡相符，亦可
    確認係訴外人丙○○辦理該永康市○○段358-17地號土地之
    抵押權設定。況訴外人丙○○於鈞院另案96年度重訴字第25
    號分配表異議之訴事件之97年11月20日訊問時，承認上開永
    康市○○段358-17地號土地之抵押權設定申請書為其親筆書
    寫，因未記載於筆錄，該事件之訴訟代理人已具狀聲請更正
    ，鈞院可調閱該卷宗。
  (八)對被告抗辯之陳述：
  1.按原告僅於82年11月間向被告及訴外人丙○○各借款7,500,
    000元，並未再向被告借款10,000,000元，且被告於84年設
    定之抵押權權利存續期限係自84年8月20日起至84年12月30
    日止，故兩造間倘於84年間真有借款，則抵押權所擔保之債
    權，應已於84年12月30日確定，消費借貸契約依民法第474
    條為要物契約，被告應就其交付原告10,000,000元借款負舉
    證責任。又被告稱鈞院86年度執字第413號強制執行事件受
    償750萬元時，即已會算結清，被告未予舉証如何結算，純
    屬空言主張，實不足取。
  2.系爭1千萬元抵押權設定登記手續係於84年8月20日申請，於
    同年9月2日完成，惟從原告之金融機關帳戶內，自84年8月
    至85年5月間，並無大額資金進出，而被告於華僑銀行（已
    改為花旗銀行）永康分行於同時期之儲蓄存款金額不多，於
    84年間之餘額最多為30萬餘元，根本無資力可出借1千萬元
    ，被告係於85年5月28日受領原告之徵收款支票9,139,200元
    後，始於永康市農會定存900萬元。況原告於85年之前巳向
    被告借款750萬元，又已積欠利息一年多，債務人前債及利
    息未還，債權人豈會又再出借高達1千萬元之現金予同一債
    務人。
  3.依永康市農會檢送之定存利率一覽表顯示，84年8月21日前
    之3個月定期存款利率為百分之6，而1年期定期存款利率則
    高達百分之7.25，果被告擁有現金1千萬元，其可定存於金
    融機構，每年即可穩定配息高達725,000元，惟被告竟稱其
    將1千萬元現金無息借予當時已積欠多人債務之原告，令人
    難以置信。又依花旗銀行永康分行97年10月22日函覆顯示，
    被告於85年5月28日受領原告9,139,200元支票兌領後，當日
    即領出3,104,795元以償還被告之女乙○○於該行之貸款，
    惟當時之房貸利率在年息百分之9以上，如被告有現金1千萬
    元以上，其應先償還子女於花旗銀行之貸款3百多萬元，豈
    有可能無息將1,000萬元出借予已積欠利息甚久之原告。況
    於84年8月20日至84年12月30日間若被告曾再借1,000萬元予
    原告，且約定利息為「無」，迄85年5月中既然原告有遲延
    清償其主張之1,000萬元債款，則為何未見被告再向原告主
    張債權或追索債權之事證，被告既有第一順位扺押權，其為
    何不聲請強制執行之拍賣，而至85年5月28日才受領土地徵
    收補償費9,139,200元，且未向原告丁○○索取差額860,800
    元，此顯有違反常情。
  4.原告於85年間，會再設定抵押權1000萬元之原因，係原告向
    被告及丙○○各借款750萬元，自83年12月8日起未付利息，
    訴外人丙○○擔心原82年間借款所設定之抵押權僅為1500萬
    元，只能保障本金，無法保障丙○○與被告之利息債權，丙○○即於84年5月間向本院聲請支付命令，要求原告給付921
    萬元，其中750萬元為本金，171萬元為利息，該支付命令於
    84年6月16日確定，嗣後，被告與丙○○即一再要求原告將
    永康市○○段358-17地號土地再設定第一順位抵押權1,000
    萬元予其2人，以擔保原告積欠其等之利息債權，否則要拍
    賣原告土地，原告只得同意將系爭土地再設定抵押權予丙○○與被告，原告並將權狀、印鑑證明等資料交付丙○○，由
    丙○○會同被告前往地政事務所辦理抵押權設定手續，但為
    何僅設定被告為抵押權人，原告實無法得知。且訴外人丙○○已於84年6月16日取得支付命令確定證明書，其可直接拍
    賣原告名下之永康市○○段358-17地號或行段946- 1、
    946- 2土地求償本息，若非原告給予其相當之保障，訴外人
    丙○○為何要放棄權利。
  5.又被告稱「原告對分配表所列被告分配金額並無任何意見」
    ，純係原告對分配表異議時，只針對提出主張分配不足之當
    事人部分而爭訟，因被告未主張其分配不足額3,171,181元
    ，導致原告只對丙○○異議而遺漏被告之部分。惟自87年初
    至95年底之「行段217-131地號」拍賣款「分配表異議之
    訴」長達9年未能確定，經原告於96年初向土地銀行新營分
    行調閱土地徵收補償款支票正反面及永康市農會被告之帳戶
    ，原告始知悉被告有侵吞原應清償丙○○之半數土地徵收款
    事證。
  (九)並聲明：
   1.被告應給付原告5,000,000元，並自97年4月9日起至清償日
     止，按年息百分之5計算之利息。
   2.原告願供擔保，請准宣告假執行。
二、被告則抗辯：
  (一)原告於82年11月26日將臺南縣永康市○○段217-131地號土
    地設定最高限額抵押權所擔保之債權，與84年8月20日將永
    康市○○段358-17地號土地設定最高限額抵押權所擔保之債
    權，係兩筆不同之借款債權。原告於82年11月間因需用款項
    ，因此提出臺南縣永康市○○段217-131地號土地供設定抵
    押權，以擔保債權，被告與訴外人丙○○商議各籌資7,500,
    000元借予原告，但要求必須先將抵押權設定完成才交付款
    項，因此抵押權設定權利人被告及訴外人丙○○權利各2分
    之1，以擔保借款債權，被告於抵押權設定完成後即將款項
    交付原告，原告同時簽立本票交付被告及訴外人丙○○。此
    筆借款原約定於83年12月8日清償，惟清償期屆至，原告未
    能清償，因此即要求展延清償期限。原告於84年8月間又因
    需用款項，向被告借款，但因原告前次借款尚未清償，被告
    原不再借款予原告，然因原告一再保證可以還款，且亦願意
    提出永康市○○段358-17地號土地供設定抵押權作為債權擔
    保，被告因此才同意借款予原告，於抵押權設定後將10,000
    ,000元款項交付原告。
  (二)關於永康市○○段358-17地號土地所擔保之10,000,000元債
    權，原告並未依約定於84年12月30日清償，85年間因上開土
    地被徵收，原告於85年5月28日領得徵收補償費9,139,200元
    ，因被告係抵押權人因此會同原告領取該補償款，原告除將
    該補償款交付被告清償欠款外，雙方並就此筆借款為結算，
    原告清償完畢後，被告即將所有憑證交還原告，被告並未再
    保留任何憑證資料，故原告於事隔12年後再提起本件訴訟要
    求被告提出資金證明，實與公平正義原則有悖，其主張實無
    可採。
  (三)又被告之所以會與原告一同前去領取徵收補償款，此乃係一
    般補償款發放作業程序，因被告係抵押權人因此徵收單位依
    程序必須通知抵押權人到場，因此原告才會同被告前去領取
    該徵收補償款，苟如原告所主張系爭抵押權是要一併將丙○○列為扺押權人者，則原告為何未通知丙○○一同到場領款
    ，更何況，系爭土地扺押權人僅被告一人之事實，原告於徵
    收補償款領取時亦已知悉，苟真有原告所主張係要一併將丙○○列為抵押權人之事實，則何以原告於發現丙○○未一併
    列抵押權人後卻均未提出任何異議，亦與一般經驗法則不符
    ，由此亦足證原告主張永康市○○段358-17地號所設定扺押
    權是要擔保原告於82年向被告甲○○及丙○○所各借之750
    萬元，原係要一併將丙○○列為抵押權人等語，並非事實，
    更不足採信。
  (四)關於永康市○○段217-131地號土地所擔保7,500,000元債權
    部份，原告一直未清償，被告於87年1月中接獲本院86年度
    執字第413號強制執行事件通知，因此提出他項權利證書、
    借款證明書、本票等資料向本院聲明參與分配，受償金額為
    新台幣750萬元，尚有不足額3,718,181元。被告雖於後來得
    悉原告尚有款項可供分配，然因被告想到借款時已曾收取到
    一些利息，且借款本金也已經得到清償，被告已感知足，因
    此未再提出參與分配，兩造亦曾會算，債權債務關係就此結
    束。
  (五)按「當事人主張有利於己之事實者，就其事實有舉證之責任
    。」民事訴訟法第277條定有明文。又「民事訴訟如係由原
    告主張權利者，應先由原告負舉證之責，若原告先不能舉證
    ，以證實自己主張之事實為真實，則被告就其抗辯事實即令
    不能舉證，或其所舉證據尚有疵累，亦應駁回原告之請求。
    」有最高法院17年上字第917號判例足資參照。原告就其所
    主張以85年5月28日所領得交付予被告之徵收補償費9,139,2
    00元其中半數清償訴外人丙○○欠款之有利於己之事實，應
    負舉證之責。
  (六)原告與被告及訴外人丙○○於85年11月28日就債務會算後簽
    立1份協議書，該協議書第1條即明白記載「甲方以第貳條所
    述土地設定抵押權，向乙方借貸本金計新臺幣壹仟捌佰貳拾
    萬元整，雙方約定利率為年息佰分之拾捌，甲方支付利息予
    乙方，已付計算至八五年九月二八日止之利息無誤。」原告
    於87年4月21日就本院86年度執字第413號強制執行事件分配
    表作成後，提出聲明異議狀時曾提出上開協議書為其主張之
    依據，於89年12月20日異議聲明狀又再次提出上開協議書作
    為其主張之依據，該協議書係兩造於85年11月28日就債務會
    算後所作成，足認係原告對債務承認之意。
  (七)原告於87年6月26日民事執行處法官訊問時亦陳述：「我們
    原先就跟債務人達成協議，利息繳到85年9月28日甲○○及
    丙○○的利息都是一樣到85年9月28日，債權人說利息自83
    年12月8日起算，不符事實。」訴外人即債權人丙○○與被
    告稱：「債務人本積欠本金1千5百萬元及利息，後來把利息
    加入本金為1,820萬，亦即協議書上的金額，我們參與分配
    的金額是本金1,500萬元算，也就是照原來的本金，所以利
    息應該83年12月8日起算。」由此即可明事實上原告向被告
    及訴外人丙○○所借1,500萬元款項，並未依約支付利息，
    於簽立協議書時雙方會算至85年9月28日止，原告尚積欠利
    息3,200,000元未付清。苟原告確有以85年5月28日徵收補償
    費9,139,200元用以清償本件欠款者，則900多萬元並非小數
    目，原告豈有不於會算時提出說明，並主張扣減債權之可能
    ，故原告主張上開徵收補償費9,139,200元是用以清償1,500
    萬元欠款，實屬無稽。
  (八)兩造上開協議書係於85年11月28日所書立，距原告領取徵收
    補償費9,139,200元之日期85年5月28日僅有6個月時間，且
    9百萬元是一筆大數目，該款項是否用以清償原告所指15,00
    0,000元之欠款，豈能以忘記一語帶過。又原告將上開徵收
    補償款交付被告至兩造簽立協議時，才經過半年時間，依原
    告所述當時即已忘記有拿出徵收補償費9,139,200元清償15,
    000,000元欠款之事實，則至今已事隔12年之久，又怎能想
    起。又原告於87年4月21日所提出之分配表聲明異議狀，就
    被告所受分配金額亦僅爭執利息已付至85年9月28日、約定
    利率為百分之18，且依協議書第5條約定不須給付違約金，
    原告於86年9月18日即已委任康進益、楊雪貞兩位律師為代
    理人，並已向本院聲請調閱所有卷證資料，原告既已委任律
    師處理當時之債務清償情形，豈有不與律師詳細溝通案情、
    計算釐清所有債務之理，故原告僅以遺忘2字推諉，實與一
    般經驗法則有違，自無可採信。
  (九)原告對於本院民事執行處86年度執字第413號所製作之分配
    表曾分別於87年4月21日、87年7月27日、88年1月22日、88
    年4月6日、88年5月10日、88年6月1日、88年11月29日、89
    年5月3日、89年12月18日、90年1月9日、90年5月11日、90
    年6月7日多次提出聲明異議、聲請更正、分配表異議之訴，
    然從未主張被告已於85年5月28日領取徵收補償費9,139,200
    元，而應剔除被告不得參與分配之聲明或主張，由此更足明
    證上開徵收補償費確實是用以清償另筆借款，根本與15,000
    ,000元之借款無涉。
  (十)並聲明：
   1.原告之訴及假執行之聲請均駁回。
   2.如受不利益判決，被告願供擔保，請准宣告免為假執行。
三、兩造不爭執之事項：
  (一)原告於82年11月26日向被告及訴外人丙○○各借款750萬元
    ，並以原告所有坐落臺南縣永康市○○段217-131地號土地
    設定第一順位，本金最高限額抵押權1,500萬元予其2人，約
    定清償期為97年11月26日，依抵押權設定書所載，利息按中
    央銀行核定最高利率計算、遲延利息為所定利率3分、違約
    金為遲延利息3分。此筆借款於85年11月28日雙方協議利率
    為年息百分之18。
  (二)原告所有坐落臺南縣永康市○○段358-17地號土地經永康市
    公所徵收後，領取徵收補償支票9,139,200元，原告於85年5
    月28日將該支票交予被告。
四、本院得心證之理由：
    本件原告起訴主張其向被告及訴外人丙○○各借款7,500,00
    0元，並以原告所有之永康市○○段217-131地號土地設定第
    一順位，本金最高限額抵押權15,000,000元予其2人，後因
    遲繳利息，為擔保其2人之利息債權，故於84年8月20日欲將
    永康市○○段358-17地號土地設定第一順位抵押權10,000,0
    00元予其2人，惟被告竟僅設定抵押權人為被告1人，而未將
    訴外人丙○○列為共同抵押權人；嗣後原告於85年5月28日
    將永康市○○段358-17地號土地徵收補償款支票9,139,200
    元交予被告，用以清償原告對被告及訴外人丙○○之債務，
    然被告卻將該筆款項全數轉入其帳戶，並未轉交半數與訴外
    人丙○○，被告並再於鈞院86年度執字第413號執行程序拍
    賣之永康市○○段217-131號土地時參與分配，於90年5月3
    日獲分配7,500,000元，被告不當得利共計10,367,609元，
    惟被告對此否認，並抗辯原告另於84年8月20日向被告借款
    10,000,000元，並以臺南縣永康市○○段358-17地號土地設
    定抵押權作為債權擔保，與原告於82年11月26日將臺南縣永
    康市○○段217-131地號土地設定最高限額抵押權所擔保之
    債權，係兩筆不同之借款債權，被告並無不當得利。是本件
    兩造爭執點厥為：(一)臺南縣永康市○○段358-17地號土地所
    設定的1千萬抵押權是否原是要用來擔保原告向被告及訴外
    人丙○○於82年間所各借與原告之750萬元，亦即原係要一
    併將訴外人丙○○列為抵押權人？(二)原告是否與被告協議將
    徵收補償款9,139,200元之半數轉交予訴外人丙○○，用以
    清償向訴外人丙○○借貸之750萬元債務？(三)原告是否另於
    84年間向被告借款1,000萬元？(四)本件被告就原告起訴的500
    萬元，是否有不當得利？茲分述本院得心證之理由如下：
（一）按主張不當得利請求權之原告，係因自己之行為致造成原
      由其掌控之財產發生主體變動，則因該財產變動本於無法
      律上原因之消極事實舉證困難所生之危險自應歸諸原告，
      始得謂平。是以原告對不當得利請求權之成立要件應負舉
      證責任，亦即原告必須證明其與被告間有給付之關係存在
      ，且被告因其給付而受有利益以及被告之受益為無法律上
      之原因，始能獲得勝訴之判決；次按不當得利返還請求權
      ，以無法律上之原因而受利益為其成立要件之一，故主張
      此項請求權成立之原告，應就無法律上之原因而受利益之
      事實，負舉證責任，最高法院91年度台上字第1673號、97
      年度台上字第950號判決意旨可資參照。又按當事人主張
      有利於己之事實者，就其事實有舉證之責任，民事訴訟法
      第277 條前段定有明文。又原告對於自己主張之事實已盡
      證明之責後，被告對其主張，如抗辯其不實並提出反對之
      主張者，則被告對其反對之主張，亦應負證明之責，此為
      舉證責任分擔之原則（最高法院18年上字第2855號判例參
      照），再各當事人就其所主張有利於己之事實，均應負舉
      證之責，故一方已有適當之證明者，相對人欲否認其主張
      ，即不得不更舉反證（最高法院19年上字第2345號判例參
      照）。基此，原告對其主張臺南縣永康市○○段358-17地
      號土地所設定的1千萬抵押權原是要用來擔保原告向被告
      及訴外人丙○○於82年間所各借與原告之750萬元，亦即
      原係要一併將訴外人丙○○列為抵押權人，及原告有與被
      告協議將徵收補償款9,139,200元之半數轉交予訴外人丙○○，用以清償向訴外人丙○○借貸之750萬元債務等有
      利於己之事實以及被告於本院86年度執字第413號強制執
      行事件中領得之分配款項無法律上原因之主張，自均應負
      舉證責任。
（二）系爭臺南縣永康市○○段358-17地號土地所設定的1千萬
      抵押權是否原是要用來擔保原告向被告及訴外人丙○○於
      82年間所各借與原告之750萬元，亦即原係要一併將訴外
      人丙○○列為抵押權人？
    1.查被告與訴外人丙○○各借貸與原告之750萬元係以何物
      作為債權擔保，及原告有無與其2人約定再以系爭臺南縣
      永康市○○段358-17地號土地設定1千萬元抵押權為其等
      同筆借款之擔保等節，業經證人丙○○於本院97年5月9日
      言詞辯論期日證稱：我個人陸陸續續總共借給原告750萬
      元，我也邀約被告借款給原告750萬元，並共同設定臺南
      縣永康市○○段217-131地號土地之1,500萬元抵押權作為
      擔保，我沒有要求原告將系爭永康市○○段358-17地號土
      地再設定抵押權給我，原告將系爭永康市○○段358-17地
      號土地設定1千萬元抵押權給被告這件事我全然不知道，
      也不清楚被告有無要求原告設定抵押權；原告不給我利息
      後，我有跟他催繳利息，原告頂多多開1張支票給我等語
      明確（見本院卷第83頁），可知原告針對其向證人丙○○
      借款之750萬元債務，並未曾向證人丙○○提及要將系爭
      永康市○○段358-17地號土地再設定抵押權給證人丙○○
      作為擔保。又系爭臺南縣永康市○○段358-17地號土地所
      設定的1千萬抵押權並非小數額，倘原告原是要用來擔保
      其向被告及證人丙○○於82年間所各借與原告之750萬元
      債務，而欲一併將證人丙○○列為抵押權人，則豈有於證
      人丙○○向其催討利息時，僅再開立支票擔保，而不親自
      向其說明將再為其設定系爭臺南縣永康市○○段358-17地
      號土地之抵押權，使債權人即證人丙○○能安心債權將更
      有保障之理。
    2.又原告主張系爭臺南縣永康市○○段358-17地號土地之抵
      押權設定申請書上之字跡係訴外人丙○○之字跡，且該申
      請書上記載之聯絡電話0000000係訴外人丙○○與周德仁
      共同使用之電話，且訴外人丙○○於另案96年度重訴字第
      25號分配表異議之訴審理中已陳稱該申請書係由其填寫之
      情，可證明系爭臺南縣永康市○○段358-17地號土地之抵
      押權係被告與訴外人丙○○共同辦理且係為擔保82年間之
      1,500萬元之債權云云。查證人丙○○已於本院97年5月30
      日言詞辯論期日證稱：系爭臺南縣永康市○○段358-17地
      號土地抵押權設定申請書上之字跡不是我的，該申請書上
      記載之0000000電話號碼也不是我的等語（見本院卷第126
      頁），可知其否認有填寫或辦理系爭抵押權設定登記事宜
      ，而上開0000000之電話號碼固為訴外人周德仁所申請裝
      設在臺南縣永康市○○○路4號一情，有中華電信股份有
      限公司臺南營運處服務中心97年8月22日服字第097000059
      7 號函及所附電話客戶資料各1紙在卷可稽（見本院卷第2
      70 至272頁），然此電話既為訴外人周德仁所申請裝設，
      則其是否為訴外人丙○○日常生活使用之電話號碼，原告
      尚須提出相關證據證明，而不得直接推論該電話即為訴外
      人丙○○通常使用之電話號碼並進而遽以認定系爭臺南縣
      永康市○○段358-17地號土地抵押權為訴外人丙○○所辦
      理。又原告所指稱上開抵押權申請書上之筆跡與訴外人丙○○之筆跡相同云云，僅提出前開抵押權土地登記申請書
      及訴外人丙○○於88年1月8日向鈞院提出之先行分配聲請
      狀等2份文件為憑，而無具體描述該2份文件上之筆跡為何
      相同或有何相同之處（如起筆、收筆、筆力、筆速、筆序
      等筆劃細部特徵），更無就此提出證明，故原告空言主張
      上開2份均為訴外人丙○○之筆跡云云，不可採信。況縱
      認如原告主張系爭永康市○○段358-17號土地抵押權設定
      登記確實係證人丙○○去辦理，且該抵押權係為擔保82年
      間原告對證人與被告之共同借款1,500萬元，則基於證人
      丙○○亦為共同借款人，該抵押權又係為擔保上開借款，
      衡情證人丙○○於辦理上開抵押權設定登記時，殊無不將
      自己亦登記為抵押權人，以取得相當擔保之理，其捨此不
      為，反於設定登記時單獨設定被告一人為抵押權人，豈非
      有違事理之常，益徵系爭永康市○○段358-17號土地抵押
      權設定登記與82年間證人丙○○與被告之上開1,500萬元
      之借款債權無關。
    3.再查系爭永康市○○段358-17地號土地遭徵收而發放補償
      款時，因該土地有設定抵押權人，徵收機關將通知抵押權
      人徵收土地一事並通知其到場，此為一般補償款發放之行
      政程序，又系爭永康市○○段358-17地號土地之徵收補償
      款係由原告與被告會同前往領取一情，為兩造所不爭執，
      則原告於辦理領取系爭土地之徵收補償款手續當時，亦應
      知悉系爭永康市○○段358-17地號土地並未將訴外人丙○○列為抵押權人之事實，果原告原係要對系爭土地一併將
      訴外人丙○○列為抵押權人，則其於領取系爭土地之徵收
      補償款當時，既已發現被告在辦理系爭永康市○○段358-
      17地號土地之抵押權時未將訴外人丙○○同列為該土地之
      抵押權人，其理應對被告之誠信產生質疑，並立即向訴外
      人丙○○告知此事，以保障自身權益，然原告捨此不為，
      反再將領取之徵收補償款9,139,200元全數交與被告，而
      與事理常情有違，承上所述，原告主張系爭永康市○○段
      358-17地號所設定扺押權是要擔保原告於82年間向被告及
      訴外人丙○○所各借之750萬元，亦即原係要一併將訴外
      人丙○○列為抵押權人云云，尚屬無據，洵非可採。
（三）原告是否與被告協議將徵收補償款9,139,200元之半數轉
      交予訴外人丙○○，用以清償向訴外人丙○○借貸之750
      萬元債務？
    1.原告主張其有請被告將上開徵收補償款9,139,200元之半
      數轉交訴外人丙○○，以清償向訴外人借貸之750萬元債
      務云云，已為被告否認，則原告對此即應負舉證責任。而
      訴外人丙○○對於原告所有系爭永康市○○段358-17地號
      土地遭徵收並領取徵收補償款9,139,200元等相關情事是
      否知悉一節，業經證人丙○○於本院97年5月9日審理時證
      稱：我不知道原告所有之系爭臺南縣永康市○○段358-17
      地號土地經永康市公所徵收後領取徵收補償款9,139,200
      元及原告於85年5月28日將該徵收補償款支票交給被告這
      些事，我是於97年另案上次開庭時原告的兒子告訴我，我
      才知道的，這筆徵收補償款被告沒有給我一部份或其中半
      數金額，我根本就不知道這件事等語明確（見本院卷第84
      頁），顯見原告未曾親自向證人丙○○提及將以此筆徵收
      補償款半數清償750萬元之債務，衡之徵收補償款之半數
      達4,569,600元，已約可清償750萬元債務之6成金額，倘
      原告確欲以該筆補償款清償向訴外人丙○○借貸之750萬
      元債務，且該清償比例高達債務半數以上，乃為數不小之
      金額，依一般債務人於清償債務時為保障自身權益，均會
      向債權人確認是否已收受清償款項，甚且要求開立收據或
      返還擔保物，以避免遭受債權人重複請求履行債務之風險
      之社會經驗，原告豈有於委請被告轉交徵收補償款半數金
      額與訴外人丙○○後，不再親自向訴外人丙○○確認有無
      收受該筆款項之理，況依前所述，原告於領取該筆徵收補
      償款當時，應已知悉系爭臺南縣永康市○○段358-17地號
      土地之抵押權人僅設定被告1人，倘若該情已與其原先委
      請被告同時設定訴外人丙○○為抵押權人之意相異，則原
      告自應對被告是否會如實轉交該徵收補償款半數與訴外人
      丙○○有所不信任，而更應會有事後向訴外人丙○○作是
      否收受有徵收補償款半數金額之確認舉動，然原告並無此
      等行為，故原告此等主張，已值啟疑。
    2.再查原告對於82年間向被告及訴外人丙○○各借貸之750
      萬元債務，曾於85年11月28日與被告及訴外人丙○○簽立
      協議書，協議內容第1條為：「甲方（即原告）以第2條所
      述土地設定抵押權，向乙方（即被告與訴外人丙○○）借
      貸本金1,820萬元整，雙方約定利率為年息百分之18，甲
      方支付利息予乙方，已付計算至85年9月28日止之利息無
      誤。」；第2條約定為「甲方所有土地坐落於臺南縣永康
      市○○段217-131地號，地目：旱，分區：兒童公園預定
      地，甲方同意從簽立本協議日起由乙方全權使用管理，因
      乙方將本約標的物出租予第三者時，需甲方配合辦理租賃
      契約等各項手續時，甲方需無條件配合，其租金及押租金
      全部由乙方收取，甲方稅金由乙方全部負擔。」；第5條
      約定：「本標的物已設定第一順位抵押權予乙方，乙方同
      意即日起不收利息，但甲方將本標的物出售時，應依第1
      條所述之本金及利率清償之。」，及被告與訴外人丙○○
      曾於本院86年度執字第413號強制執行事件87年6月26日之
      訊問庭時陳稱債務人（即原告）本積欠本金1,500萬元及
      利息，後來把利息加入本金為1,820萬元，亦即協議書上
      的金額等情，兩造並不爭執，且有原告提出之上開協議書
      影本在卷可稽，並經本院調取本院86年度執字第413號強
      制執行卷宗核閱無訛，參之上開協議書上有原告、被告及
      訴外人丙○○之簽名及印文，由此可知，兩造於85年11月
      28 日曾會同訴外人丙○○對原告於82年間向其2人各借貸
      之750萬元債務內容包括本金、利率及債務擔保、清償方
      式等事項作一確認，並經原告、被告及訴外人丙○○之同
      意後，始簽立該協議書之情屬實。
    3.易言之，原告於85年11月28日簽立上開協議書時仍承認當
      時尚積欠被告及訴外人丙○○本息共1,820萬元，且明知
      有將上開臺南縣永康市○○段217-131地號土地為被告及
      訴外人丙○○設定第一順位抵押權以供債務擔保之事實，
      倘若原告於同年5月28日曾委請被告將上述徵收補償款半
      數轉交訴外人丙○○用以清償同前開協議書所指之同筆借
      款，則依簽立協議書之日期為85年11月28日，距原告委請
      被告轉交徵收補償款半數與訴外人丙○○之日即85年5月2
      8日，時間僅相隔6個月，且上述徵收補償款之金額高達9,
      139,2 00元，已足分別清償積欠被告及訴外人丙○○之最
      初本金借款各750萬元中達6成之金額，對原告能減少之債
      務負擔甚鉅，影響原告權益重大，原告對此已清償之債務
      數額理應印象深刻，而應當於簽立協議書當時主動提及已
      用領取之上開徵收補償款清償該筆債務之部分金額，並當
      場告知訴外人丙○○有請被告轉交其上開徵收補償款半數
      以清償債務之事，始符合事理常情。然原告於簽立上開協
      議書當時並未提及此事，況該協議書第6條乃針對前開臺
      南縣永康市○○段217-131地號土地若由政府徵收發放補
      償金時，該補償金如何作分配一事作約定，則原告於商談
      該條約定之協議當時，亦應憶及曾以前述徵收補償款清償
      債務之事，而對協議書記載之積欠金額表示異議，惟原告
      卻反於上開協議書上簽名蓋章而同意協議書上記載之積欠
      金額。對此，原告起初主張當時債務太多，因而遺忘已用
      徵收補償款清償部分債務，嗣復改稱當時遭被告詐騙云云
      ，其辯詞已前後不一，且基上所述，原告倘已用上開徵收
      補償款清償於82年間向被告及訴外人丙○○借貸之債務，
      則該清償金額以原告自稱當時其債務甚多之情況而言，實
      屬不易籌措之資金，此清償部分債務一事，對原告甚為重
      要，則原告何以於簽立協議書當時不主動提出已清償部分
      債務及未告知訴外人丙○○有請被告轉交前開徵收補償款
      半數金額等情，豈係原告所稱「遺忘」2字可輕言合理解
      釋之事。又原告所稱簽立協議書係遭詐騙云云，原告於簽
      立系爭協議書當時已為一成年人，智識成熟且具有相當之
      社會經驗，對自身所積欠之債務金額為何，應為其最清楚
      認知之事，他人如何能輕易誆弄，縱他人欲無端增加其債
      務，原告亦應具有足夠能力提出異議或表示意見，進而與
      他人為溝通談判之事，原告當時均捨此不為，而於事後始
      空言遭人詐騙，又未能對此提出相當證據證明，是原告此
      等主張，均屬無稽，無可採信。
    4.承上說明，原告主張有與被告協議將徵收補償款9,139,20
      0元之半數轉交予訴外人丙○○，用以清償向訴外人丙○○借貸之750萬元債務云云，並非事實，應不可採。
（四）原告是否另於84年間向被告借款1,000萬元？
    1.原告否認其於84年間曾向被告再另借貸1,000萬元，並以
      系爭永康市○○段358-17地號土地為被告設定抵押權為該
      筆借款之擔保一事，並主張原告之金融帳戶自84年8月至
      85年5月間並無大額資金進出，且被告所有之華僑銀行永
      康分行帳戶於同時期之存款金額不多，無資力可出借1,00
      0萬元；又當時存款利率甚高，被告不可能無息借款給原
      告；當時被告之女乙○○亦有房屋貸款，被告有錢應會先
      還貸款云云。然觀之原告於花旗（臺灣）銀行永康分行之
      活期存款帳號000-000-00000000號、支票存款帳號000-00
      0- 00 000000號帳戶自82年1月起至85年12月止及於臺南
      縣永康市農會之存款帳號00000-0-0號帳戶自82年1月起至
      85年12月止之交易明細資料（見本院卷第189至197頁）與
      被告於臺南縣永康市農會之存款帳號00000-0-0號帳戶自8
      2年1月起至85年12月止及於花旗（臺灣）銀行永康分行帳
      號00 000000000000號自84年起至89年6月30日之往來明細
      等紀錄（見本院卷第198至269頁），原告及被告上開資料
      中於84年間雖均無金額為1,000萬元之資金往來紀錄，然
      此僅能證明被告上開帳戶於84年間並無1,000萬元之資金
      ，且原告上開帳戶於84年間亦無存入相當於1,000萬元之
      金額，而無法直接認定被告無此借款金額之資力及原告未
      借得系爭1,000萬元之事實，蓋個人積極財產本即可能以
      不同形式存在，如不動產、動產或合會債權、私人債權等
      ，縱為金錢財物，亦不當然定會存入銀行帳戶中，此由兩
      造於82年11月間在上開帳戶內亦查無750萬元之存款及資
      金往來紀錄，然原告並不否認有向被告借得750萬元款項
      之事實，亦可得到明證，故不得僅以被告前開帳戶中無10
      00萬元之存款即謂被告無此財力。同理而言，原告上開帳
      戶中於84年間雖無1000萬元之往來紀錄，然依原告自稱其
      當時負有眾多債務之情，原告即有將借得款項直接清償他
      筆債務之可能，且並無一定經由上開帳戶往來，此亦無法
      證明原告未借得此款項。
    2.再者，原告主張被告不可能無息借款給原告云云，係以系
      爭永康市○○段358-17地號土地之抵押權設定書上記載系
      爭1000萬元借款之利息約定為「無」為依據，然此抵押權
      設定申請書上雖在利息項下記載「無」之字樣，然此是否
      即可證明兩造對系爭借款果真無約定利息，仍有疑義。蓋
      原告向被告及訴外人丙○○於82年間各借貸之750萬元，
      曾以原告所有之臺南縣永康市○○段217-131地號土地設
      定抵押權為擔保，該抵押權登記申請書上對於利息之約定
      乃記載「按中央銀行核定最高利率計算」，並無記載確定
      之利率，再觀其等3人於85年11月28日簽訂之上開協議書
      即明確記載同筆債務之利息為百分之18，此該利率亦與前
      開臺南縣永康市○○段217-131地號土地抵押權登記申請
      書上記載之利息約定不同，因此，足見抵押權登記申請書
      上所記載之利息約定內容並不當然與實際上雙方約定之借
      款利率相同，是以，原告不得僅以此抵押權登記申請書上
      記載之利息為「無」，即主張兩造間系爭1,000萬元借貸
      無約定利息，進而據此證明原告未曾於84年間向被告借款
      1,000萬元。另外，被告雖於85年5月28日領取上開徵收補
      償款後，當日即提領3,104,795元用以償還訴外人乙○○
      於花旗（臺灣）銀行永康分行之貸款，有花旗（臺灣）銀
      行永康分行97年10月22日（97）花旗（臺灣）銀永營字第
      136號函1紙附卷可憑（見本院卷第296頁），惟其清償之
      貸款係乙○○個人之貸款，並非被告之貸款，被告對乙○○個人債務本亦無代為清償之責任，是被告縱有足夠資力
      代乙○○還款，其仍可依其價值評估作財產之調配運用，
      亦不得因此遽認被告無此1,000萬元之資力，故原告上開
      主張，均非可採。
    3.況如前所述，原告於85年5月28日有親自將領取之上開徵
      收補償款交與被告，且於相隔僅6個月後之同年11月28日
      再與被告及訴外人丙○○對於82年間之上述債務作確認並
      簽立前開協議書，原告在所簽立之協議書上已承認當時尚
      積欠被告及訴外人丙○○之債務金額為1,820萬元（即本
      金1,500萬及利息320萬），且未當場主張有以上述徵收補
      償款清償該筆債務之部分金額一事，酌以該筆徵收補償款
      金額非微，倘確已用來清償該筆債務，對原告所應負擔之
      剩餘債務當減少相當程度，影響原告權益甚鉅，原告理當
      無不提及此事並主張扣除已清償之債務金額之理。又原告
      明知徵收補償款已全數交與被告，則其於簽立協議書當時
      ，至少應會主張曾將徵收補償款9,139,200元交與被告，
      亦即其對被告之債務應已清償完畢，惟原告不僅未主張上
      開徵收補償款已用來平均清償對被告及訴外人丙○○之債
      務，更未主張先前交付被告之徵收補償款全數應已足夠清
      償對被告之750萬元債務（甚或包括另外160萬元利息，即
      前開320萬元之半數），反仍簽立上開協議書，依原告當
      時之經濟財務狀況，殊難想像原告會為如此不利於己之行
      為，是此應可證明被告所為原告於82年間除向被告借貸之
      750萬元外，尚有1,000萬元借貸債務存在之抗辯較為可採
      。
（五）本件被告就原告起訴的500萬元，是否有不當得利？
      本件原告主張被告有不當得利之前提，在於其主張被告於
      84年間並無再借與其1,000萬元，且系爭臺南縣永康市○○段358-17地號土地所設定之抵押權係為擔保於82年間向
      被告所借之750萬元債務，然承前開說明，原告於85年11
      月28日簽立上開協議書時既明知同年5月28日曾將前開徵
      收補償款9,139,200元全數交與被告，卻仍同意上開協議
      上所記載其於82年間向被告及訴外人丙○○之借款所餘金
      額，並於該協議書上簽名蓋章，而不主動提及已以上開徵
      收補償款清償同筆債務之事，此顯見原告當時並非認其交
      與被告之徵收補償款係清償該筆82年間之債務，則被告抗
      辯於84年間有另筆1,000萬元之債務且以系爭臺南縣永康
      市○○段358-17地號土地為被告設定抵押權以為擔保一情
      ，應屬事實。綜此說明，原告於85年5月28日交與被告之
      上開徵收補償款應係清償於84年間向被告另借貸之1,000
      萬元債務，而非清償原告於82年間向被告借貸之750萬元
      債務，是被告針對原告於82年間未清償之上開借貸債權，
      於本院86年度執字第413號強制執行程序拍賣原告所有之
      臺南縣永康市○○段217-131地號土地所獲價金聲明參與
      分配所得之款項，即有法律上之原因。原告主張被告於此
      強制執行程序中所取得之分配款項為不當得利云云，因其
      尚未能針對被告受有此利益係無法律上原因之不當得利構
      成要件舉證以實其說，而無法採信。
五、從而，原告依民法第179條不當得利之法律關係，請求被告
    給付5,000,000元，及自起訴狀繕本送達翌日即97年4月9日
    起至清償日止，按週年利率百分之5計算之利息，為無理由
    ，應予駁回，又其假執行之聲請失所附麗，應併予駁回。
六、本件判決基礎已臻明確，兩造其餘之攻擊防禦方法及訴訟資
    料經本院斟酌後，核與判決不生影響，無一一論述之必要，
    併予敘明。
七、另按法院為終局判決時，應依職權為訴訟費用之裁判；訴訟
    費用，由敗訴之當事人負擔，民事訴訟法第87條第1項、第
    78條分別定有明文，參酌同法第91條第1項規定法院未於訴
    訟費用之裁判確定其費用額者，第一審受訴法院於該裁判有
    執行力後，應依聲請以裁定確定之之立法意旨，法院於終局
    判決時可一併確定其費用額為原則，僅未一併確定費用額時
    ，始例外於判決有執行力後，依聲請確定之。故本院自得於
    本件判決時，一併確定兩造應負擔之訴訟費用額。本件訴訟
    費用額為裁判費51,638元（即裁判費50,500元及證人丙○○
    2次證人旅費分別為538元、600元），本院爰依職權確定上
    開訴訟費用由敗訴之原告負擔。
八、據上論結，本件原告之訴為無理由，依民事訴訟法第78條、
    第87條第1項，判決如主文。
中    華    民    國    97    年    12    月    25    日
                  民事第三庭    審判長法  官  高榮宏
                                      法  官  黃莉莉
                                      法  官  黃聖涵
以上正本係照原本作成
如對本判決上訴，須於判決送達後20日內向本院提出上訴狀
中    華    民    國    97    年    12    月    25    日
                                      書記官  朱小萍


司法院資訊處製作；財團法人民間司法改革基金會備份。
